臺灣嘉義地方法院民事判決　　　　　　　 93年度訴字第651號
原　　　告　乙○○
訴訟代理人　吳啟銘律師
被　　　告　甲○○
上列當事人間請求返還土地事件，於中華民國94年8月17日言詞
辯論終結，本院判決如下：
    主    文
被告應將坐落嘉義縣新港鄉○○段共和小段一六七地號土地返還
原告。
訴訟費用由被告負擔。
本判決於原告以新臺幣捌拾貳萬元為被告供擔保後得為假執行。
    事實及理由
壹、原告主張：
一、先位之訴：
（一）坐落嘉義縣新港鄉○○段共和小段一六七地號土地（下稱
      系爭土地）原為訴外人陳天保所有，經鈞院以九十二年度
      執字第三九二七號實施強制執行拍賣，由原告以新臺幣（
      下同）二百四十六萬二千元拍定取得所有權，然於執行程
      序中經陳天保陳報為被告甲○○所租用，故由鈞院公告不
      點交，以致原告無法於拍定後占有使用系爭土地。
（二）然從被告於鈞院九十二年執字第三九二七號執行程序時所
      提出之租賃契約書對照被告另於鈞院八十九年度執字第三
      三七五號拍賣抵押物執行程序中所提出之租賃契約書，兩
      份契約中，一份契約條款為二十條，另一份卻僅為十八條
      ，且其手寫部分之位置及字體大小均有所不同，另所蓋之
      印章位置亦有不同，同一筆土地及同樣之當事人，在同一
      租賃期間為何會出現兩份不同之租賃契約書，顯然被告係
      為阻擾鈞院所為之執行程序，捏造而出其有租賃契約，且
      被告除於鈞院九十二年度執字第三九二七號債務執行程序
      中提出九張估價單作為給付租金之證明外，並未提出其他
      給付租金之證明，而觀之被告所提出之估價單，不但日期
      均為九十二年九月份及十月份，且金額亦與被告所自陳之
      每月租金二萬元不符，再觀之訴外人陳天保於八十六年十
      月間向臺南中小企銀所簽立之切結書，亦保證系爭土地上
      並無任何租賃契約存在，故被告與訴外人陳天保就系爭土
      地實際上應無租賃契約存在。
（三）縱鈞院認為系爭租賃契約確實存在，惟被告與訴外人陳天
      保之租賃契約係自八十六年九月二十日至九十六年九月十
      九日，期間長達十年，而該租約並未經公證，依據民法第
      四百二十五條第二項規定，不適用同條第一項買賣不破租
      賃之規定，再者，依據被告所提出之租賃契約第二十條約
      定，甲方如出售交易成立，乙方即自動放棄租約，系爭土
      地既經原告拍定，被告自應依約放棄租約，不得再主張有
      租賃權存在，被告顯然係無權占有系爭土地，爰依民法第
      七百六十七條所有物返還請求權之規定請求被告返還系爭
      土地等語。並先位聲明：（一）被告應將坐落嘉義縣新港
      鄉○○段共和小段一六七地號土地交還原告；（二）訴訟
      費用由被告負擔；（三）願供擔保請准宣告假執行。
二、備位之訴：退步言之，若鈞院認被告與訴外人陳天保之租賃
    契約對原告仍屬有效，原告自得依據該租約第三、四條之約
    定，請求被告自原告取得系爭土地所有權之時起，於每月二
    十日給付租金二萬元等語。並聲明：（一）被告應自民國九
    十三年八月二日起至九十六年九月十九日止，於每月二十日
    給付原告二萬元及各自每月二十一日起至清償日止，按年息
    百分之五計算之利息；（二）訴訟費用由被告負擔；（三）
    願供擔保請准宣告假執行。
貳、被告則抗辯：被告與訴外人陳天保於八十六年九月十九日就
    系爭土地訂有租賃契約，租賃期間從八十六年九月二十日起
    至九十六年九月十九日止，於承租後被告均有繳交租金給原
    地主，一開始租金為每個月四萬元，係用支票給付，承租之
    標的包括系爭土地上之建築物，直至八十六或八十七年間因
    土地上建築物拆除，改以現金支付，租金降為每個月兩萬元
    ，又直至系爭土地被查封時，再改為每個月一萬元，該契約
    既未到期對原告仍為有效。被告於承租系爭土地後有委請訴
    外人丙○○填土，並以陳柏全之名義開具三十萬元之支票交
    予丙○○。又該租賃契約第二十條約定甲方如出售交易成立
    ，乙方即自動放棄租約，係指訴外人陳天保自願與他人買賣
    系爭土地時，方會產生效力，本件原告係經法院拍賣方取得
    系爭土地，應無該契約第二十條約定之適用，原告主張無理
    由。再者，若原告欲將系爭土地要回去，則應該補償被告當
    初請訴外人丙○○填土所有之花費，或讓被告將土挖走等語
    。並聲明：（一）原告之訴及假執行之聲請均駁回；（二）
    訴訟費用由原告負擔。
參、法院判斷：
一、原告主張：本件系爭土地為原為訴外人陳天保所有，經本院
    以九十二年度執字第三九二七號實施強制執行拍賣，由原告
    以二百四十六萬二千元拍定取得所有權，現為原告所有，目
    前為被告所佔用一情，業據原告提出土地登記謄本為證，核
    與本院依原告聲請所調閱之九十二年度執字第三九二七號執
    行卷相符，且為被告所不爭執，原告此部分主張堪信為真實
    。
二、兩造有爭執者在於：
（一）被告與訴外人陳天保就系爭土地於八十六年九月十九日是
      否定有長達十年之租賃契約？
（二）若有租約存在，該十年之租約並未經公證，是否不適用民
      法第四百二十五條第一項買賣不破租賃之規定？
（三）若有租約存在，被告是否應依租賃契約第二十條約定，於
      原告買受系爭土地後自動放棄租約？
（四）若該租賃契約對原告仍屬有效，原告得否依據該租約，請
      求被告自原告取得系爭土地所有權之時起，於每月二十日
      給付租金二萬元？
（五）若租約不存在，被告得否請求原告返還被告於系爭土地所
      填之土壤，或填土之花費？
三、按所有人對於無權占有或侵奪其所有物者，得請求返還之，
    對於妨害其所有權者，得請求除去之，民法第七百六十七條
    定有明文。又以無權占有為原因，請求返還所有物之訴，被
    告對原告就其物有所有權存在之事實無爭執，而僅以非無權
    占有為抗辯者，原告於被告無權占有之事實，無舉證責任，
    被告應就其取得占有，係有正當權源之事實證明之，如不能
    證明，則應認原告之請求為有理由（最高法院七十二年度臺
    上字第一五五二號判決參照）。本件被告既對原告之所有權
    不爭執，自應由其就系爭土地係有權占有之事實負舉證責任
    。
四、被告抗辯對系爭土地有租賃權，雖據其提出八十六年九月十
    九日與訴外人陳天保所定立之租賃契約書為憑，惟查，系爭
    土地曾經強制執行過三次，亦即為本院八十九年度執字第三
    三七五號、九十年度執字第七五六四號及九十二年度執字第
    三九二七號等執行事件，而被告分別於本院八十九年度執字
    第三三七五號及九十二年執字第三九二七號執行程序中陳報
    其對系爭土地存有租賃權，並於本院八十九年度執字第三三
    七五號及九十二年執字第三九二七號執行程序中各提出一份
    八十六年九月十九日之租賃契約書影本為據，此有該二執行
    卷宗可憑，然經本院詳細比對該二份租賃契約書，被告於八
    十九年度執字第三三七五號中所提出之租賃契約書，其契約
    條款僅為十八條，於九十二年執字第三九二七號執行程序中
    所提出之租賃契約條款卻有二十條，且被告於八十九年度執
    字第三三七五號中所提出之租賃契約書，其出租人陳天保下
    方有註記「代理簽約人」，於九十二年執字第三九二七號執
    行程序中所提出之租賃契約卻無此註記，再者，被告於八十
    九年度執字第三三七五號中所提出之租賃契約書，其陳天保
    之印章係蓋錯邊（倒著九十度蓋印），陳天雄之印章亦係斜
    著蓋，於九十二年執字第三九二七號執行程序中所提出之租
    賃契約，陳天保及陳天雄之印章均是蓋的十分工整，由此可
    見兩者顯然並非同一份契約，被告就其與訴外人陳天保於八
    十六年九月十九日所定立之租賃契約，竟先後提出兩份不同
    之租賃契約書為憑，足見其抗辯之不真實。再觀之被告所提
    出之租賃契約書內容，承租人即被告甲○○之連帶保證人竟
    為訴外人陳天雄，然陳天雄乃係訴外人陳天保之二兒子，系
    爭土地在七十九年陳天保分家產時，業先分歸予其二兒子陳
    天雄管理一情，業據陳天保於本院八十九年執字第三三七五
    號執行程序中到庭陳述甚明（見該卷八十九年八月二十五日
    執行訊問筆錄），是陳天雄既為出租人陳天保之二兒子，且
    系爭土地本已分予陳天雄管理，其卻又在被告所提出之租賃
    契約中擔任承租人甲○○之保證人，此顯違常理，復徵之，
    訴外人陳天保於八十六年十月二十七日，向臺南中小企銀借
    款時所簽立之切結書，亦保證系爭土地上並無任何租賃契約
    存在一節，有原告所提出之切結書在卷可憑，及斟酌訴外人
    陳天保甚至連其全家所居住之嘉義縣新港鄉共和村頂菜園六
    十一號房屋，在他案執行程序中亦提出業已出租予訴外人陳
    振昌十年之租賃契約書等情（見本院九十年度執字第七五六
    四號執行卷），難認被告抗辯：其對系爭土地與前地主陳天
    保於八十六年九月十九日訂有租賃契約云云為可採。
五、又被告雖於本院九十二年度執字第三九二七號債務執行程序
    中提出九張估價單及陳天保所開立之收據作為給付租金與陳
    天保之證明，然觀之被告所提出之估價單，不但開立之日期
    均為九十二年九月份及十月份，與租金每月給付之常情不符
    ，且其金額有二萬元、二萬五千元、亦有三萬五千元，此與
    被告所自陳之每月租金二萬元不符，自難認可採；另陳天保
    所開立之收據竟為一年份之總額二十四萬，不但與租金係按
    月繳納之常情不符，且陳天保既為執行之債務人，其為避免
    系爭土地被法院拍賣，而假立租金收據，為目前執行程序常
    見之亂象，尚難認其所出具之租金收據為真實。再觀之系爭
    土地之整個執行過程，在本院九十二年度執字第三九二七號
    執行程序中，執行法官於被告陳明對系爭土地有租賃權後，
    乃依債權人之聲請馬上發給租金債權移轉命令，惟被告卻轉
    而陳報該租金業已一次交納一年完畢，隨即又由訴外人陳天
    保出具證明，將系爭土地之租金從九十三年九月份起主動從
    每月二萬元減為每月一萬元（見本院九十二年度執字第三九
    二七號執行卷），其先後阻擾法院執行程序之情形昭然若揭
    ，故原告主張：被告為阻擾法院執行程序，而捏造其與訴外
    人陳天保於八十六年九月十九日之租賃契約等語，難認為無
    理由。
六、再者，被告雖以證人丙○○證述：被告之父親及被告之伯父
    曾於八十三年間請其至共和小段去填土，並由被告付錢等語
    ，抗辯其有租賃權云云，然查，縱證人丙○○證述填土之事
    實為真，惟僱請他人填土與對系爭土地是否有租賃權一事並
    無關連性，尚難以此推認被告對系爭土地有租賃權，又填土
    之事實係發生於八十三年間，此與本件所爭執「被告與訴外
    人陳天保於八十六年九月十九日是否有訂立租約」一情，在
    時間上亦無關連，難認其得作為有租賃契約之認定基礎。另
    被告聲請本院調閱座落嘉義縣新港鄉共和村頂菜園十二號建
    物之原始課稅資料及房屋平面圖作為其有租約存在之證據，
    惟查，姑不論原始課稅資料之納稅人為何及房屋平面圖多大
    均與是否有租賃權之事實無涉，而就嘉義縣稅捐稽徵處民雄
    分處九十四年八月十五日函所附之稅籍記錄表記載，頂菜園
    十二號之建物均座落在共和小段一六九及一七０地號土地上
    ，亦與系爭一六七號土地無關，且其原始稅籍資料和房屋平
    面圖均是在八十四年即存在，與本件爭執之八十六年九月十
    九日是否有訂立租約之事實在時間上更無關連，被告此一抗
    辯，亦難認可採。
七、綜上所述，被告均未能舉證證明其與訴外人陳天保確實於八
    十六年九月月十九日就系爭土地訂有租賃契約，此外，被告
    復無法提出其對系爭土地有其他合法之占有權源，從而原告
    本於系爭土地所有權作用，請求被告應將系爭土地返還給原
    告，洵屬有據，應予准許。又本院既已准許原告先位之訴，
    自無庸再就備位之訴併予裁判，併此敘明。
八、被告雖又抗辯：縱原告要取回系爭土地，亦應將伊於八十三
    年間委託訴外人丙○○所填之土壤返還予伊云云。然按動產
    因附合而為不動產之重要成分者，不動產所有人，取得動產
    所有權，民法第八百一十一條定有明文，因此縱被告抗辯曾
    於八十三年請人就系爭土地填土一情為真，惟該土壤亦因附
    合成系爭土地之重要成分而喪失其所有權，歸於原所有權陳
    天保所有，被告自無所有權請求返還，再者，原告係於九十
    二年間透過法院之拍賣程序向訴外人陳天保購買系爭土地，
    進而取得整筆土地之所有權，故被告於八十三年間僱人填土
    之行為，對原告而言亦無何不當得利可言，被告抗辯原告應
    返還土壤或所得之填土利益云云，於法無據，難認為有理由
    。
肆、本件事證已臻明確，兩造其餘例如系爭租約是否會因未經公
    證程序，而無買賣不破租賃之適用、被告是否應依租賃契約
    第二十條約，於原告買受系爭土地後自動放棄租約、訴外人
    陳柏全是否有開具三十萬元之支票予訴外人丙○○及坐落嘉
    義縣新港鄉共和村頂菜園十二號建物之原始房屋平面圖有多
    大等攻擊防禦方法，經審酌其結果均不影響本判決之結果，
    爰不以一一論述，併予敘明。
伍、本件原告陳明願供擔保，請准宣告假執行，經核與法並無不
    合，爰酌定相當之擔保金額准許之。
陸、據上論結，本件原告之訴為有理由，依民事訴訟法第七十八
    條、第三百九十條第二項，判決如主文。
中　　華　　民　　國　　94　　年　　9 　　月　　1　　日
                  民二庭法　官　黃明展
以上正本係照原本作成
如對本判決上訴須於判決送達後20日內向本院提出上訴狀
中　　華　　民　　國　　94　　年　　9　　月　　1　　日
                            書記官　林秀惠
